【裁判字號】    99,易緝,47
【裁判日期】    990820
【裁判案由】    詐欺
【裁判全文】
臺灣板橋地方法院刑事判決              99年度易緝字第47號
公  訴  人  臺灣板橋地方法院檢察署檢察官
被      告  甲○○
上列被告因詐欺案件，經檢察官提起公訴（95年度偵緝字第903
號），本院判決如下：
    主  文
甲○○無罪。
    理  由
一、公訴意旨略以：被告甲○○（原名彭瑞珠）與乙○○（業經
    臺灣板橋地方法院檢察署檢察官為不起訴處分確定）係夫妻
    關係，而被告甲○○夫妻2 人與告訴人丙○○則是鄰居關係
    ，詎被告甲○○與乙○○共同基於意圖為自己不法所有之犯
    意聯絡與行為分擔，於民國92年2 月13日某時許，由被告甲○○向告訴人佯稱其所有之位於臺北縣五股鄉○○路○ 段57
    7 巷80弄9 號3 樓之房屋貸款業已到期，無力償還款項，欲
    向告訴人借款應急週轉，被告甲○○並帶同告訴人前往上開
    處所查看，致使告訴人陷於錯誤，誤認被告甲○○確係前開
    住處之所有權人，而於92年2 月13日、同年3 月25日、5 月
    19日及7 月2 日，自其所有之中國信託商業銀行存款帳戶內
    ，分別領款新台幣（下同）25萬元、30萬元、15萬元及5 萬
    元，交付予被告甲○○及乙○○2 人，另於92年間某日，在
    被告甲○○位於臺北縣蘆洲市○○街77號之住處內，分別交
    付3 萬元、3 萬元及2 萬元之現金予被告甲○○，金額共計
    83萬元，經告訴人向被告甲○○及乙○○催討，被告甲○○
    均藉詞拖延，嗣於92 年9 月間，由乙○○出面償還現金10
    萬元予告訴人，同時簽立以乙○○為發票人，票面金額共73
    萬元（起訴書誤載為83萬元）之本票7 紙交予告訴人作為擔
    保，詎告訴人事後欲向被告甲○○2 人催討，均未獲置理且
    避不見面，告訴人並至上開住處查看，發覺前開房屋並非被
    告甲○○所有，始悉受騙，因認被告甲○○涉犯刑法第339
    條第1 項之詐欺取財罪嫌等語。
二、按犯罪事實應依證據認定之，無證據不得認定犯罪事實，又
    不能證明被告犯罪者，應諭知無罪之判決，刑事訴訟法第15
    4 條第2 項、第301 條第1 項分別定有明文。又認定犯罪事
    實所憑之證據，雖不以直接證據為限，間接證據亦包括在內
    ，然而無論直接或間接證據，其為訴訟上之證明，須於通常
    一般之人均不致有所懷疑，而得確信為真實之程度者，始得
    據為有罪之認定，倘其證明尚未達到此一程度，而有合理之
    懷疑存在而無從使事實審法院得有罪之確信時，即應由法院
    為諭知被告無罪之判決。而告訴人之告訴，係以使被告受刑
    事訴追為目的，是其陳述是否與事實相符，仍應調查其他證
    據以資審認，此有最高法院76年臺上字第4986號、52年度臺
    上字第1300號判例可資參照。再按刑法第339 條詐欺罪之成
    立，以意圖為自己或第三人不法所有，以詐術使人將本人或
    第三人之物交付或行為人因而得財產上之不法利益為要件，
    如行為人並未施用詐術，或其所用方法不能認係詐術，亦不
    致使人陷於錯誤，即均與該條之構成要件有間（最高法院46
    年度臺上字第260 號判例要旨參照）。
三、公訴意旨認被告甲○○涉犯前揭詐欺犯行，無非係以被告甲○○供承乙○○確有開立本票7 紙予告訴人之事實，及告訴
    人即證人丙○○、證人李南輝、廖韋承、陳吉紅之證述，暨
    乙○○所開立之本票7 紙、臺北縣新莊地政事務所94年6 月
    10日北縣莊地資第0940007931號函、告訴人所有之中國信託
    商業銀行存摺影本及歷史交易查詢報表各1 紙等為其論據。
    惟訊據被告甲○○堅詞否認有何詐欺取財之犯行，辯稱：伊
    未曾向丙○○借錢，乙○○向丙○○借錢伊不知情，票是乙○○簽發的，事後丙○○找人打乙○○，伊送乙○○去醫院
    ，才由乙○○口述得知乙○○曾向丙○○借錢；伊曾住在臺
    北縣五股鄉○○路○ 段577 巷80弄9 號3 樓之房屋（下稱系
    爭房屋），但未曾出面向丙○○訛稱房子為伊所有，且丙○○未曾交付伊任何金錢等語。經查：
  (一)證人即告訴人丙○○於本院審理中固證稱：被告向伊稱要拿
    系爭房屋去貸款，很快貸款便會下來，伊念在與被告是朋友
    又是鄰居，且被告家中在經營機車行，才自92年2 月起陸續
    借錢予被告共83萬元；伊向被告稱有錢再給伊利息，有向被
    告收利息但是不多；被告並帶伊去看系爭房屋，且向伊訛稱
    該屋屬被告所有；本件借款均是交付予被告，但乙○○應該
    知道，伊想被告夫妻要周轉，才敢借錢；事後乙○○有幫被
    告還現金10萬元，且簽發7 張本票由他人轉交予伊，並稱要
    出面擔保；被告向伊借款時未簽立字據，僅向伊稱有房子，
    出借予被告的錢是伊向銀行貸款而來，貸款之年息約百分之
    4 ，因為與被告是好朋友才同意借錢予被告；被告有陸續還
    錢，加上還機車，之前不知道是誰跟伊說應該還欠66萬元云
    云（見本院卷第69頁背面至第72頁），並提出其所有之中國
    信託商業銀行存摺影本、歷史交易查詢報表各1 紙及乙○○
    簽發之本票7 張為憑（見95年度偵緝字第903 號偵查卷第47
    至49頁、94年度他字第1896號偵查卷第11至13頁），惟參諸
    告訴人前於警詢及偵查中分別指稱：伊借錢給被告時並未約
    定利息，且被告與乙○○均曾向伊拿錢，被告目前尚欠伊66
    萬元云云以觀（見95年度偵緝字第903 號偵查卷第54頁、94
    年度他字第1896號偵查卷第9 頁），足見告訴人對於本件借
    款是交付何人、有無約定利息及迄今被告尚積欠債務之數額
    ，前後指訴顯屬反覆不一，已難遽信；又觀諸告訴人帳戶存
    摺影本及歷史交易查詢報表所載，至多僅能證明告訴人分別
    於92年2 月13日、同年3 月25日、5 月19日及7 月2 日，自
    其所有之中國信託商業銀行存款帳戶內，各領款25萬元、30
    萬元、15萬元及5 萬元共75萬元之事實，惟尚無從依此逕推
    認告訴人確有陸續交付借款共83萬元予被告之情；至乙○○
    雖簽發本票7 張交付告訴人，惟就此訊之證人乙○○於本院
    審理中證稱：不清楚被告是否有向丙○○借錢，是丙○○找
    人來打伊，並砸店，逼迫伊簽立本票，且稱被告積欠丙○○
    83萬元之債務，但未出示借據等語（見本院卷第66頁），雖
    證人丙○○否認有何逼迫簽立本票之情，惟亦不否認其向乙○○催討被告積欠之債務時，未出示借據予乙○○，乙○○
    全憑伊口述還錢等情（見本院卷第72頁背面至第73頁），是
    既乙○○係在不明就裡，且無客觀依據之情況下簽發本票，
    自無從依此等本票證明被告與告訴人間確有借貸關係存在。
    此外，告訴人迄今亦未能提出其他積極證據證明被告確曾向
    其借款，復衡以告訴人於本院審理中自承每月收入、支出相
    抵後，手頭資金並非寬裕，且於偵審中屢次陳稱本件借款並
    未向被告收取任何利息，則告訴人豈有在此情形下，未與被
    告簽立任何字據，又未要求被告提供擔保，無端自願向銀行
    舉債，多次借款共83萬元予被告之可能？足徵告訴人之指訴
    不僅缺乏依據，更顯與常情不符，自難僅憑其片面之指訴，
    遽認被告有施用詐術，使其陷於錯誤而交付本件借款之事實
    。
  (二)再者，告訴人丙○○於偵查中另指稱：被告於92年間（誤稱
    為91年）向伊稱要自殺，伊去看被告並詢問原因，被告稱要
    將系爭房屋去辦理貸款，但不知如何辦理，伊便向被告稱可
    以去問銀行，但被告說現在急需要現金周轉，但等銀行核貸
    需要10幾天，便要求伊先借現金周轉，同時當晚並帶伊去看
    系爭房屋，過2 天伊便先借第1 筆30萬元給被告，之後又陸
    續向伊借錢，伊在看完房子後2 個月內共借款83萬元予被告
    云云（95年度偵緝字第903 號偵查卷第34至35頁），復參酌
    證人陳吉紅於偵查中之證述，及臺北縣新莊地政事務所前揭
    函文，可徵系爭房屋非屬被告所有，且被告曾在該處租屋居
    住乙情，固堪認定。惟公訴人並未能提出充分證據資以證明
    告訴人確曾交付借款予被告之事實，業如前述，退而言之，
    縱認告訴人所言借款確有其事，然遍查卷內事證除告訴人之
    指訴外，亦乏證據足以證明被告曾向告訴人訛稱要拿系爭房
    屋辦理貸款，等銀行核貸前需資金周轉等詞，故告訴人是否
    因被告施用前揭詐術始陷於錯誤，容有可疑之處，再對照告
    訴人提出之前開帳戶歷史交易查詢報表所載以觀，可見告訴
    人自92年2 月13日起便提領第1 筆款項為25萬元，嗣分別再
    於同年3 月25日提領30萬元、5 月19日提領15萬元、7 月2
    日提領5 萬元，此與告訴人前述被告帶伊去看系爭房屋，並
    詐稱要拿該屋向銀行辦理貸款後，始交付第1 筆借款30萬元
    予被告，看完系爭房屋2 個月內共借款83萬元予被告等情已
    有未合，又倘被告藉詞因等銀行核貸需時10幾天，亟需款項
    應急，致告訴人一時間無法辨明真偽始出借款項，或許言之
    成理，然告訴人卻在被告未清償分文，且未為任何合理交代
    或提供擔保物之情況下，一再向銀行貸款陸續借款予被告，
    且期間長達近5 月，實屬匪夷所思，綜上各情觀之，告訴人
    此部分之指訴顯與常情不符，委無可採，又乏其他補強證據
    可資證明，是亦難認被告有何對告訴人施用詐術之情事。
  (三)末按，被告否認犯罪事實所持辯解縱使不能成立，除非有確
    實證據足以證明對於被告犯罪已無合理之懷疑外，不能遽為
    有罪之認定；刑事訴訟法規定被告有緘默權，被告基於不自
    證己罪原則，既無供述之義務，亦不負自證清白之責任，不
    能因被告未能提出證據資料證明其無罪，或對於被訴之犯罪
    事實不置可否，即認定其有罪。查被告雖於偵訊時一度辯稱
    ：伊不認識丙○○，可能是乙○○向丙○○借款，且乙○○
    於92年9 月間陸續還款給丙○○云云（見95年度偵緝字第90
    3 號偵查卷第35頁），嗣於本院審理中又改稱：伊未曾說過
    不認識丙○○，但未曾向丙○○借錢等詞（見本院卷第47
    頁背面），可見被告前後供述並不一致，且與證人李南輝、
    廖韋承於偵查中均證述被告與告訴人互相認識之情（見同上
    偵查卷第53、67頁）不相符合，然因此節與被告是否有於前
    揭時地詐欺取財之犯行並無直接關連，且其辯詞縱非可採，
    亦非可直接推認被告有為公訴人所指之犯罪事實，雖被告迄
    未能提供有利於己之事證以實其說，惟基於被告並無自證己
    罪之義務，如無積極證據足以證明其有公訴人所指之犯罪行
    為，自不能以推測或擬制之方法以為裁判之基礎，此即為無
    罪推定原則之旨趣，併此敘明。
四、綜上所述，告訴人上開指訴，是否俱與實情相符，並非無疑
    ，又本件公訴人所舉之證據與指出之證明方法，尚有合理性
    之懷疑存在，未得使本院確信被告甲○○之犯罪，揆諸前開
    判例意旨，自不能單憑告訴人丙○○之指訴遽入被告於罪。
    從而，公訴意旨所指被告涉犯刑法第339 條第1 項之詐欺取
    財罪之事實，仍有合理懷疑之處，而不能確信為真實。揆諸
    前開說明，應認被告上開犯罪尚屬不能證明。此外，本院復
    查無其他積極證據可資認定被告涉有前開罪嫌，自屬不能證
    明被告犯罪，依法應諭知被告無罪。
五、法院認為應科拘役、罰金或應諭知免刑或無罪之案件，被告
    經合法傳喚無正當理由不到庭者，得不待其陳述逕行判決，
    刑事訴訟法第306 條定有明文。本案被告經合法傳喚，於本
    院99年8 月3 日審理程序無正當理由不到庭，有本院送達證
    書2 份附卷可稽，爰不待被告到庭陳述，逕行一造辯論判決
    ，附此敘明。
據上論斷，應依刑事訴訟法第301 條第1 項、第306 條，判決如
主文。
本案經檢察官陳旭華到庭執行職務。
中    華    民    國    99    年    8     月    20    日
                  刑事第十庭  審判長法  官 李幼妃
                                    法  官 張紹省
                                    法  官 鄭凱文
以上正本證明與原本無異。
如不服本判決應於收受送達後10日內向本院提出上訴書狀，並應
敘述具體理由；如未敘述上訴理由者，應於上訴期間屆滿後20日
內向本院補提理由書（均須按他造當事人之人數附繕本）「切勿
逕送上級法院」。
                                    書記官 陳筱惠
中    華    民    國    99    年    8     月    20    日

司法院資訊處製作；財團法人民間司法改革基金會備份。
